臺中高等行政法院判決
　　　　　　　　　　　　　　　　　　 96年度簡字第00393號
原　　　告　甲○○
被　　　告　臺中市政府
代　表　人　乙○○
訴訟代理人　丙○○
　　　　　　丁○○
上列當事人間因醫療法事件，原告不服行政院衛生署中華民國96
年7月2日衛署訴字第0960023040號訴願決定，提起行政訴訟。本
院判決如下︰
　　主  文
原告之訴駁回。
訴訟費用由原告負擔。
　　事實與理由
一、本件原告分別經雲林縣衛生局及南投縣政府衛生局查獲於民
    國96年1月31日在電腦網站（http：//www.gs01.url.tw/．
    ．．）刊登：「德潤氣功天地．．．調整糖尿病患者體質途
    徑：．．．我們只要採：1.練氣功2.導氣3.腳底穴道按摩4.
    指導飲食等方式就能使糖尿病患者體質徹底調整。既無需吃
    藥或打針更不需補充胰島素令您不得不讚嘆我國國粹–氣功
    的神奇。．．．有糖尿病之仕女需要調整體質、歡迎來電洽
    談：04–00000000周先生，手機：0920–988663．．．」等
    文詞之廣告，移送臺中市衛生局查證認屬違規醫療廣告，被
    告乃以原告違反醫療法第84條規定，爰依同法第104條規定
    ，於96年4月16日以府授衛醫字第0960081827號行政處分書
    處新台幣（下同）5萬元罰鍰。原告不服，提起訴願遭決定
    駁回，遂提起行政訴訟。
二、原告起訴主張：原告因罹患糖尿病，經醫師診治，自94年11
    月24日至95年6月1日止均以服用醫師處方之藥物治療，自95
    年6月2日起至今均停藥，自行以所修練之養生氣功，採：1.
    早晚練氣功一次。2.腳底穴道按摩。3.導氣。4.節制飲食等
    方式自療糖尿病，頗具良效，血糖數值在正常值以下，且自
    感諸多糖尿病徵兆均已消失，因熟知糖尿病後期併發症非常
    恐怖，故發「己立立人，已癒癒人」之宏願，期望因此免除
    眾多糖尿病患之疼痛，適有臺中市奇盛多媒體公司派員招攬
    刊登上網，遂答允其刊載「德潤氣功天地」網頁，其目的在
    助人，並無商業行為。廣告內容經該公司法律顧問查核稿件
    ，以免違規，未料仍遭被告裁罰。按本件原告本諸誠善助人
    之心，並無藉機圖利與斂財之實，有原告歷年免費傳授氣功
    人員之名冊可證。又依憲法第11條及第171條之規定，屬言
    論自由範圍，被告以與憲法抵觸之法律為裁罰依據，當屬無
    效。為此，求為判決撤銷訴願決定及原處分等語。
三、被告則辯稱：本案係依據雲林縣衛生局96年2月5日雲衛醫字
    第0963000188號函及南投縣政府衛生局96年03月16日投衛局
    醫字第0960004079號函送臺中市衛生局辦理，原告於96年1
    月31日在網路（網址：http://www.gs01.url.tw/dr/a5.htm
    ）刊載宣稱「德潤氣功天地、調整糖尿病患者途徑：我們只
    要採1.練氣功2.導氣3.腳底穴道按摩4.指導飲食等方式就能
    使糖尿病患者體質徹底調整、既無需吃藥或打針更不需補充
    胰島素、有糖尿病之仕女需要調整體質.歡迎來電洽談：04
    –00000000.周先生手機：0920–988663」等涉及影射醫療
    業務詞句之廣告內容。案經臺中市衛生局依臺灣大哥大股份
    有限公司提供網路刊載電話0000000000之用戶帳寄地址，於
    96年2月12日派員循址查證，原告於臺中市衛生局96年2月12
    日稽查工作紀錄表上陳述坦承刊載上開違規醫療用詞內容廣
    告。並陳述申訴認為該網路刊登有關糖尿病之文字主要期盼
    大家從運動中重建本身之健康。並將內容經網路製作公司之
    法律顧問酌量文字，以不違反醫療為原則而後刊登，本人亦
    無違反醫療法之意思云云。惟按依醫療法第9條規定，所謂
    醫療廣告，係指利用傳播媒體或其他方法，宣傳醫療業務，
    以達招徠患者醫療為目的之行為。又同法第87條規定，廣告
    內容暗示或影射醫療業務者，視為醫療廣告。醫學新知或研
    究報告之發表，病人衛生教育、學術性刊物，未涉及招徠醫
    療業務者不視為醫療廣告。本件原告既非醫療機構，確於網
    站刊載前揭醫療詞句之廣告內容，已涉及暗示或影射醫療業
    務者，應視為醫療廣告。又逾越行政院衛生署（下稱衛生署
    ）82年11月19日以衛署醫字第82075656號公告不列入醫療管
    理之行為及相關事項如下：．．．（二）有關前項不列入醫
    療管理之行為，除標示其項目外，依醫療法第59條規定（現
    行醫療法第84條），不得為醫療廣告之規定範疇。且經被告
    審酌結果，本案均符合行政程序法之各項規定，已給予原告
    當場陳述意見並告知所違反之法規，依前述違規廣告事實，
    裁處原告5萬元罰鍰，上列處分以最低罰鍰，讓違規者有所
    警惕不再違規，被告依法處分並無不當云云。
四、按「非醫療機構，不得為醫療廣告。」、「本法所稱醫療廣
    告，係指利用傳播媒體或其他方法，宣傳醫療業務，以達招
    徠患者醫療為目的之行為。」、「廣告內容暗示或影射醫療
    業務者，視為醫療廣告。」、「違反第84條規定為醫療廣告
    者，處5萬元以上25萬元以下罰鍰。」為醫療法第84條、第9
    條、第87條第1項及第104條所明定。又「主旨：公告不列入
    醫療管理之行為及其相關事項。公告事項：1、不列入醫療
    管理之行為如左：（1）未涉及接骨或交付內服藥品，而以
    傳統之推拿方法，或使用民間習用之外敷藥膏、外敷生草藥
    與藥洗，對運動跌打損傷所為之處置行為。（2）未使用儀
    器，未交付或使用藥品，或未有侵入性，而以傳統習用方式
    ，對人體疾病所為之處置行為。如藉指壓、刮痧、腳底按摩
    、收驚、神符、香灰、拔罐、氣功與內功之功術等方式，對
    人體疾病所為之處置行為。2、前項不列入醫療管理之行為
    ，除標示其項目外，依醫療法．．．規定，不得為醫療廣告
    。」衛生署以82年11月19日衛署醫字第82075656號公告在案
    。本件原告未取得合法醫師資格，於96年1月31日在網路（
    網址：http://www.gs01.url.tw/dr/a5.htm）刊載宣稱「德
    潤氣功天地、調整糖尿病患者途徑：我們只要採1.練氣功2.
    導氣3.腳底穴道按摩4.指導飲食等方式就能使糖尿病患者體
    質徹底調整、既無需吃藥或打針更不需補充胰島素、有糖尿
    病之仕女需要調整體質.歡迎來電洽談：04–00000000.周先
    生手機：0920–988663」之事實，有雲林縣衛生局96年2月5
    日函及附件；南投縣政府衛生局96年3月16日函及附件及臺
    中市衛生局96年2月12日稽查工作紀錄表附卷足稽（本院卷
    第45頁至第48頁；第51頁至第55頁及第59頁參照），且經原
    告自承真正，堪予認定。原告雖堅稱：上開廣告僅在表達自
    己學氣功之心得，基於助人目的，提供他人預防糖尿病之程
    序，非治療行為，亦無醫治他人糖尿病之意云云。然查，上
    開醫療法第9條規定，所謂醫療廣告，係指利用傳播媒體或
    其他方法，宣傳醫療業務，以達招徠患者醫療為目的之行為
    。又同法第87條規定，廣告內容暗示或影射醫療業務者，視
    為醫療廣告。僅醫學新知或研究報告之發表，病人衛生教育
    、學術性刊物，未涉及招徠醫療業務者不視為醫療廣告。又
    參照上開衛生署82年11月19日衛署醫字第82075656號公告，
    不列入醫療管理之行為及相關事項如下：（一）．．．（二
    ）有關前項不列入醫療管理之行為，除標示其項目外，依醫
    療法第84條規定，不得為醫療廣告之規定範疇。本件原告既
    非醫療機構，卻於網站刊載「德潤氣功天地、調整糖尿病患
    者途徑：我們只要採1.練氣功2.導氣3.腳底穴道按摩4.指導
    飲食等方式就能使糖尿病患者體質徹底調整、既無需吃藥或
    打針更不需補充胰島素、有糖尿病之仕女需要調整體質.歡
    迎來電洽談：04–00000000.周先生手機：0920–988663」
    等廣告內容。經查，上開系爭廣告內容，非單純助人語句，
    亦非氣功練習過程之陳述；已涉及糖尿病治療方法，應與醫
    療有關，且已涉及暗示或影射醫療業務，不論原告是否涉及
    商業行為，均應視為醫療廣告，原告主張，核無足採。原告
    另稱：上開廣告屬憲法第11條言論自由之範圍，被告依上開
    醫療法第104條處原告5萬元罰鍰，違反憲法第171條規定，
    應屬無效云云。經查：「憲法第11條保障人民之言論自由，
    乃在保障意見之自由流通，使人民有取得充分資訊及自我實
    現之機會，包括政治、學術、宗教及商業言論等，並依其性
    質而有不同之保護範疇及限制之準則。商業言論所提供之訊
    息，內容為真實，無誤導性，以合法交易為目的而有助於消
    費大眾作出經濟上之合理抉擇者，應受憲法言論自由之保障
    。惟憲法之保障並非絕對，立法者於符合憲法第23條規定意
    旨之範圍內，得以法律明確規定對之予以適當之限制，業經
    本院釋字第414號、第577號及第617號解釋在案。」司法院
    釋字第623號解釋在案。上開醫療法第9條、第84條、第87條
    及第104條之規定，係在防止醫療廣告內容誤導一般大眾，
    致使大眾無法作出合理抉擇，自符合憲法第23條規定意旨，
    被告據以作為科處原告罰鍰，自無違憲法第171條規定。
    綜上所述，本件原告之主張，尚難認有理由，則其請求撤銷
    原處分及訴願決定，亦難認為有據，應予駁回。又本件為簡
    易訴訟案件，爰不經言詞辯論，逕為判決。
據上論結，本件原告之訴為無理由，依行政訴訟法第233條第1項
、第236條、第195條第1項後段、第98條第1項前段，判決如主文
。
中    華    民    國    96    年    10   月    31     日
                       第一庭   法  官　林  清  祥
以上正本證明與原本無異。
如不服本判決，應於判決送達後20日內，以本訴訟事件所涉及之
法律見解具有原則性者，始得向本院提出上訴狀並表明上訴理由
，經最高行政法院許可，否則不得上訴；如於本判決宣示後送達
前提起上訴者，應於判決送達後20日內補提上訴理由書（均應依
對造人數提出繕本）。
中    華    民    國    96    年    10   月    31     日
　　　　　　　　　　　          書記官　丁  俊  賢
